臺灣苗栗地方法院民事簡易判決　　　　 99年度苗簡字第325號
原　　　告　李金樹
訴訟代理人　劉正穆律師
　　　　　　徐宏澤律師
複　代理人　張順富
被　　　告　李金堂
　　　　　　吳坤原
共　　　同
訴訟代理人　張智宏律師
上列當事人間確認通行權存在等事件，本院於民國99年12月23日
言詞辯論終結，判決如下：
    主  文
確認原告就被告吳坤原所有坐落苗栗縣後龍鎮○○○段第六八０
之一三二二地號土地上如附圖所示編號Ａ、面積十八點九五平方
公尺土地，及被告吳坤原、李金堂共有同段二三七八之一地號土
地上如附圖所示編號Ｂ、面積九十四點三三平方公尺土地有通行
權存在。
被告應將前項土地上之障礙物即附圖所示編號Ｃ、Ｄ、Ｅ圍牆及
柵欄二座拆除，並容忍原告之通行，且不得有任何妨礙原告通行
權之行為。
訴訟費用由被告負擔。
本判決第二項於原告以新台幣陸萬壹仟柒佰貳拾壹元為被告供擔
保後，得假執行；但被告如以新台幣壹拾捌萬伍仟壹佰陸拾肆元
為原告預供擔保，得免為假執行。
    事實及理由
一、原告主張：坐落苗栗縣後龍鎮○○○段680-445 地號土地為
    其所有，同段000-0000地號土地為被告吳坤原所有（分割自
    680-445 地號土地），同段2378-1地號土地為被告吳坤原與
    被告李金堂共有（分割自2378地號土地），上開三筆土地互
    相比鄰，且原均為訴外人李萬生所有。李萬生於生前將上開
    土地分別讓與兩造及訴外人李金章等四子，然原告所分得之
    系爭680-445 地號土地為被告二人所有上開土地包圍，與公
    路無適宜之聯絡，除經由被告二人之土地對外通行外，別無
    適宜道路可連接至公路。縱認原告與被告吳坤原共有之
    000-0000號土地與2380-1地號土地上之既成道路相連，系爭
    680-445 亦應屬準袋地性質。查李萬生於680- 445地號土地
    上原建有一間紅瓦厝，並利用000-0000、2378 -1 等地號土
    地通行至公路，而李金堂亦在000- 0000 地號土地上於不妨
    礙紅瓦厝通行之前提下搭蓋房屋自住。嗣原告與李金章拆除
    李萬生所建紅瓦厝，重新起造新式住宅，曾相互同意他方無
    條件使用各自土地，以便原告得利用鄰地通行至公路，此有
    土地使用權同意書可證，堪認李萬生於分讓上開各該土地或
    兩造相互約定使用土地時，均已預見680-445 地號土地與
    000-0000地號土地二筆土地將形成袋地，事先約定好如附圖
    所示編號Ａ、Ｂ部分土地為損害最小之通行方案。惟被告在
    上開000-0000、2378-1等地號土地上設置圍牆、柵欄等障礙
    物阻撓原告對外通行，經原告請求拆除均不獲被告置理，爰
    依民法第787 條、第789 條第1 項規定提起本件訴訟。又查
    距離系爭680-44 5地號土地最近之公路為苗11-1縣道，如欲
    由該地通往公路，勢必須經由原告與被告吳坤原所共有之
    000-0000地號土地，惟該筆土地路寬不足，僅2.12公尺，尚
    需行走被告吳坤原所有000-0000地號土地如附圖所示編號Ａ
    部分之土地，方為適宜之聯絡道路。而由上開000-0000、
    000-0000地號土地通往公路尚須經過2380-1之既成道路，惟
    該既成道路僅1 公尺寬，不敷原告680-445 地號土地為通常
    之使用，尚須行走被告李金堂、吳坤原所共有之2378-1地號
    土地如附圖所示編號Ｂ部分土地始足供原告駕駛自小客車通
    行使用。是故如附圖所示編號Ａ、Ｂ部分土地乃通行必要範
    圍內，對周圍地損害最小之處所及方法。並聲明：(一)如主文
    第1 、2 項所示。(二)第2 項聲明願供擔保請准宣告假執行。
二、被告則均以：系爭680-445 地號土地於84年分割成3 筆時，
    即已考慮對外通行問題，因而於辦理系爭680-445 地號土地
    分割時另分割出000-0000地號土地，並由原告及李金章2 人
    共有以作為日後對外通行使用。又系爭000-0000地號土地，
    其路寬為2.12公尺，客觀上已足供一般人對外通行使用，甚
    亦足供一般自小客車對外通行使用，則原告所有系爭680-44
    5 地號土地自得通行系爭000-0000地號土地對外聯絡，並無
    需通行被告吳坤原所有之000-0000地號土地。查分割前系爭
    680-445 地號土地原即通行苗栗縣政府所有同段2380 -1 地
    號土地全部（路寬約1 公尺）及訴外人陳憲雄所有同段2379
    地號路寬約1.6 公尺之土地，此有苗栗縣政府所出具建築線
    指示申請書圖及苗栗縣政府98年2 月20日函文可參。分割前
    680-445 地號土地既有前揭2.6 公尺寬之既成道路可資對外
    通行，則分割後原告所有系爭680-445 地號土地當亦得經由
    該既成道路對外通行。是足徵系爭680-445 地號土地性質上
    非屬袋地。該既成道路其中1.6 公尺係位於訴外人陳憲雄所
    有之同段2379地號土地上，苟原告目前無法經由該既成道路
    對外通行，自應向陳憲雄主張通行權。而被告所共有2378-1
    地號土地係分割自同段2378地號土地，目前專供被告及家人
    對外通行使用，並未提供他人使用，且該地號土地非屬既成
    道路，原告自無權主張通行該部分土地。又上開2.6 公尺之
    道路為既成道路，性質上屬公用地役權關係，如遭毀損而無
    法通行，原告僅得請求苗栗縣政府以公權力加以排除，不得
    本於公用地役權關係請求被告不得有妨害通行之行為等語，
    資為抗辯。並聲明：(一)原告之訴及假執行之聲請均駁回。(二)
    如受不利判決，願供擔保請准宣告免為假執行。
三、按土地因與公路無適宜之聯絡，致不能為通常使用時，除因
    土地所有人之任意行為所生者外，土地所有人得通行周圍地
    以至公路，民法第787 條第1 項定有明文。經查：
  (一)系爭680-445 地號土地為原告所有，其土地西邊與被告吳坤
    原所有000-0000地號土地相鄰，北邊與被告李金堂、吳坤原
    共有之2378-1地號土地相鄰，東邊與訴外人陳憲雄所有之
    2379地號土地相鄰，南邊與原告與被告吳坤原共有之000-00
    00地號土地相鄰。該000-0000地號土地已鋪設水泥地，現供
    原告與被告吳坤原通行，其西南角邊土地與苗栗縣政府所有
    現由苗栗縣後龍鎮公所管理之2380-1地號土地相鄰，該2380
    -1地號土地為道路用地，路面已鋪設柏油，足供通行至苗
    11-1線道路。上開2380-1地號土地西邊與被告吳坤原、李金
    堂共有之2378-1地號土地相鄰，而2378-1地號土地為水泥地
    ，現僅供被告及家屬通行，並未提供公眾使用。系爭680-44
    5 地號土地除由南邊經由上開000-0000地號土地連接至2380
    -1地號道路用地以通往苗11-1線以外，並無其他適宜聯絡苗
    11-1線道路。被告在系爭000-0000、2378-1地號土地上砌有
    如附圖所示編號Ｃ、Ｄ、Ｅ圍牆及在2378-1地號土地上設置
    柵欄2 座等情，為兩造所不爭執，並經本院會同兩造及苗栗
    縣竹南地政事務所人員至現場勘驗屬實，製有勘驗筆錄、照
    片、複丈成果圖在卷可稽，復有地籍圖、土地登記謄本在卷
    可按，堪信為真實。
  (二)被告雖辯稱系爭680-445 地號土地南邊之000-0000地號土地
    路寬已有2.12公尺，客觀上足供汽車通行使用，故680-445
    地號土地並非袋地云云。惟查，000-0000地號土地之實際寬
    度並不足2.12公尺，該2.12公尺距離係由000-0000地號土地
    東側與2379地號土地交界處之鐵絲網圍籬（如附圖藍色實線
    所示矮護欄內側）測量至其西側被告吳坤原所有000-0000地
    號土地上之圍牆（如附圖所示編號C 、E ）之距離，並非00
    0-0000地號土地之實際路面寬度，此據本院至現場勘測屬實
    ，並由附圖即竹南地政事務所繪製之複丈成果圖明顯可見。
    據此，000- 0000 地號土地路面寬度係少於2.12公尺，而斟
    酌一般自用小客車寬度約2 公尺，則000-0000地號土地之寬
    度僅能供機車順利通行，如欲通行汽車，勢必需要小心翼翼
    駕駛，甚且需要將車輛兩側之照後鏡縮回方能通行。則
    000-0000地號土地自難認係原告所有系爭680-44 5地號土地
    與公路間適宜之聯絡，被告抗辯系爭680-445 地號土地已有
    前揭土地上之聯絡道路可通行，並非袋地云云，亦不足採信
    。
  (三)至被告抗辯分割前之系爭680-445 地號土地原係通行苗栗縣
    政府所有之同段2380 -1 地號道路用地及訴外人陳憲雄所有
    同段2379地號路寬約1.6 公尺（合計2.6 公尺）之既成道路
    至苗11-1線道路，並非袋地云云。經查，苗栗縣政府所有之
    2380-1地號土地固為道路用地，現況亦鋪設柏油等情，為兩
    造所不爭執，並有土地登記謄本、現況照片為憑，堪信為真
    實。然訴外人陳憲雄所有之2379地號土地現況均為稻田，並
    無道路，此據本院勘驗屬實，並有地政事務所測量人員於附
    圖所標示路邊線即指2380 -1 地號土地與2379地號土地上稻
    田之界線所在位置即明。足見被告所辯之2.6 公尺寬既成道
    路現況已不存在。被告雖爭執原告於84年間興建房屋申請指
    定建築線時，於建築線指示成果圖上標示有2.6 公尺之既成
    道路，其中1 公尺位在2380-1地號土地，1.6 公尺位在2379
    地號土地，然苗栗縣政府嗣後已發函確認2379地號土地現況
    係稻田並無道路痕跡，其前建築線指示成果圖上2.6 公尺既
    成道路其中1 公尺係位在2380 -1 地號土地上，另1.6 公尺
    套繪於2379地號土地上係屬套繪錯誤，有其98年8 月5 日府
    商建字第0980098120號函附卷可稽（卷第85頁）。是尚難憑
    該建築線指示成果圖內容認定該既成道路係位在2379及2380
    -1地號土地上。而由被告所提出之舊照片並無從知悉相關路
    面寬度，故無從與系爭2380-1、2379、2378-1等地號土地之
    現況作比較，自難據以認定上開既成道路之位置所在。何況
    該既成道路除部分尚存在2380-1地號土地上外，其餘已不存
    在，被告復未能提出其他證據以資證明2379地號土地為道路
    用地，是被告上開所辯尚難採信。原告所有系爭680-44 5地
    號土地僅能利用2380-1地號道路用地通行至苗11 -1 線道路
    ，而該2380-1地號土地復僅有1 公尺寬，顯非適宜之聯絡道
    路，是故原告主張系爭680-445 地號土地為袋地，對外與公
    路無適宜聯絡致不能為通常使用為可信。
  (四)綜上，原告所有系爭680-445 地號土地為對外與公路無適宜
    聯絡致不能為通常使用之袋地，其依前開民法第787 條第1
    項規定主張對周圍被告吳坤原所有000-0000地號及被告吳坤
    原、李金堂共有之2378-1等地號土地土地具有通行之權利，
    即為可採，應予准許。
四、次按具有民法第787 條第1 項通行權人應於通行必要之範圍
    內，擇其周圍地損害最少之處所及方法為之，此為民法第
    787 條第2 項所明定。原告既然就被告所有前揭000-0000、
    2378-1等地號土地具有通行權，如前所述，則本院審酌：
  (一)原告在其所有系爭680-445 地號土地上建有房屋，此為兩造
    所不爭，堪信為真實。為便利通行至其上開住處，自有使用
    汽車通行之必要。且日常生活中，舉凡搬運重物、生病就醫
    、僱工裝修等事項，皆須利用汽車。又參酌一般市面上自用
    小客車之寬度約為2 公尺寬左右，且道路交通安全規則第38
    條第2 款規定，汽車全寬不得超過2.5 公尺。故本院認為通
    行寬度以路寬3 公尺為適宜，足供原告通行之必要。
  (二)被告吳坤原所有之000-0000地號土地與原告及被告吳坤原共
    有之000-0000地號土地均自原680-445 地號土地分割而出，
    且000-0000地號土地上業已鋪設水泥，供原告及被告吳坤原
    通行，僅其寬度過窄，不適於通行，是故只需加寬通行之範
    至行走被告吳坤原所有000-0000地號土地靠000-0000地號土
    地邊界部分之土地，使通行寬度合計達3 公尺即可，即如附
    圖所示編號Ａ部分土地，被告僅需將其在該部分土地上所設
    置如附圖所示編號Ｃ、Ｅ之圍牆拆除，無需作其餘變動，此
    方案最能保持被告吳坤原對000-0000地號土地利用之完整性
    ，應屬對於周圍地損害最小之處所及方法。
  (三)苗栗縣政府所有後龍鎮公所管理之2380-1地號土地為道路用
    地，現況已鋪設柏油供公眾通行，然其通行寬度僅1 公尺，
    尚不能認為已足供系爭680-445 地號土地對外適宜之通行道
    路已如前述。而被告吳坤原、李金堂共有之2378-1地號土地
    與2380-1地號土地相鄰，現況已鋪設水泥地，本即供被告及
    其家屬通行，除設置附圖所示編號Ｄ之矮牆外均屬空地，僅
    供被告洗滌、晾曬衣服、放置工具使用等情，有地籍圖、複
    丈成果圖、現場照片等在卷足參。是原告如行走2378-1 地
    號土地靠2380-1地號邊界部分之土地，使通行寬度合計到達
    3 公尺，即如附圖所示編號Ｂ部分土地，無庸在被告共有土
    地上另開闢道路，即可供汽車單向通行，已足為適宜之通路
    ，對被告而言，應屬損害最小之處所及方法。爰判決如主文
    第1 項所示。
五、末按所有人，於法令限制之範圍內，得自由使用、收益、處
    分其所有物，並排除他人之干涉，民法第765 條定有明文。
    又民法第787 條鄰地通行權，乃屬袋地所有權人所有權能之
    擴張，自屬前揭民法第765 條所示之所有權權能範圍，若有
    人妨阻該袋地與公路適宜之聯絡，致袋地所有權人不能為通
    常之使用者，袋地所有人自得依民法第767 條請求排除之。
    本件原告對於被告吳坤原所有系爭000-0000地號、被告吳坤
    原、李金堂共有系爭2378-1地號土地如附圖編號Ａ、Ｂ部分
    土地既有通行權存在，則原告請求被告將前揭土地上妨礙其
    通行之磚牆即如附圖所示編號Ｃ、Ｄ、Ｅ磚牆及柵欄2 座拆
    除，即有理由，應予准許。爰判決如主文第2 項所示。
六、本件事證已臻明確，兩造其餘之攻擊防禦方法及舉證，均已
    無礙於本院前揭審認，本院自毋庸逐一論駁，併此敘明。
七、兩造陳明願供擔保，聲請宣告假執行或免為假執行，經核原
    告請求被告容忍通行勝訴部分，合於法律規定，爰分別酌定
    相當之擔保金額准許之。
八、結論：原告之訴為有理由，依民事訴訟法第78條、第85條第
    1 項前段、第390 條第2 項、第392 條第2 項，判決如主文
    。
中    華    民    國    100    年    1     月    12    日
                    苗栗簡易庭法  官  楊中琪
以上正本係照原本作成。
如對本判決上訴，須於判決送達後20日內向本院提出上訴狀。
如委任律師提起上訴者，應一併繳納上訴審裁判費。
                              書記官  李曉君
中    華    民    國    100    年    1     月    12    日